【裁判字號】    92,訴,1953
【裁判日期】    921229
【裁判案由】    給付使用土地補償金
【裁判全文】
臺灣高雄地方法院民事判決  九十二年度訴字第一九五三號
    原      告    高雄市政府
    法定代理人    丙○○
    訴訟代理人    林孜俞律師
    複  代理人    鍾美馨律師
    送達代收人    乙○○      .
    被      告    甲○        .
    訴訟代理人    王炯棻律師
                  黃永隆律師
右當事人間給付使用土地補償金事件，本院於民國九十二年十二月十八日言詞辯論終
結，判決如左：
    主    文
被告應給付原告新台幣貳佰肆拾參萬參仟陸佰肆拾元，及自民國九十二年六月十日起
至清償日止，按年息百分之五計算之利息。
原告其餘之訴駁回。
訴訟費用由被告負擔二分之一，餘由原告負擔。
本判決第一項於原告以新臺幣捌拾貳萬元或等值之銀行可轉讓無記名定期存款單供擔
保後得假執行。但被告以新台幣貳佰肆拾參萬參仟陸佰肆拾元為原告預供擔保後得免
為假執行。
原告其餘假執行之聲請駁回。
    事實及理由
一、原告主張：坐落高雄市苓雅區○○○段二小段第00000000號土地，面積
    三四一五平方公尺為伊所有，然自民國八十六年一月一日起即遭被告甲○無權占
    用其中七百四十三平方公尺土地（下稱系爭土地），並在其上蓋有有門牌號碼為
    高雄市○○○路七九之二號房屋一棟（下稱系爭房屋）而經營水塔園藝，顯無法
    律上之原因，而受有相當於租金之利益，並致伊受有損害，經伊請求給付自八十
    六年一月一日起至九十年十二月三十一日止之無權占用使用土地補償金，然被告
    均未繳納。爰依民法第一百七十九條規定，請求被告給付自八十六年一月一日起
    至九十年十二月三十一日止無權占用之相當於租金之利益，並聲明求為判決：(一)
    被告應給付原告新台幣（下同）五百六十五萬九千八百三十九元及自支付命令聲
    請狀繕本送達之翌日起至清償日止，按年息百分之五計算之利息。(二)訴訟費用由
    被告負擔。(三)願供擔保請准宣告假執行。
二、被告則以：
    1.原告固有占用系爭土地中之部分土地經營園藝，然占用面積僅為鄰近五福一路
      簡單圍籬部分，而其後面大部分為高大樹木佔據，根本無法供任何之使用，該
      部分即係被告之夫吳必烈等待高雄市政府發放地上物補償金，該地上物亦直至
      九十一年三月才一併拆除，故被告實無法使用其上植有大樹之土地範圍，且由
      原告出具之訴願決定書中所載，亦認定被告實際擺設盆景等商品供水塔種苗營
      業使用僅有三四點六平方公尺。
    2.系爭土地原係南和興物產公司所有並出租予訴外人洪賜清、藍水印耕作，該二
      人於四十二年間將耕作權出讓與被告之夫吳必烈之兄，後由被告及吳必烈繼續
      使用，嗣後系爭土地遭原告徵收，於四十三年及四十五年間就地上物補償費達
      成以二萬九千元作為補償費之結論，並通知於四十五年七月二十日前往領取，
      惟吳必烈又收受市政府將補償費降為九千六百五十二元之決議，直至被告將系
      爭土地上之地上物拆除迄今，均未領得補償費，被告認既未領取補償費，即有
      繼續使用系爭土地之正當權源，固僅在系爭土地之前半部約三十四點六平方公
      尺擺設商品使用，原告均無異議，亦未告知被告係無權使用，況原告並無使用
      系爭土地之計劃，亦未受有損害被告占有系爭土地係等待發放補償費，其占有
      屬善意占有。
    3.原告雖主張自八十六年一月一日至九十年十二月三十一日共五年相當於租金之
      不當得利，然被告主張時效抗辯，其期間之計算應從原告起訴之日往前起算五
      年，但需扣除系爭房屋已於九十一年三月一日拆除之部分期間等語。並聲明：
      ：駁回原告之訴及假執行之聲請，訴訟費用由原告負擔，如受不利之判決，願
      供擔保宣告免為假執行。
三、原告主張系爭土地為其所有，被告自八十六年一月一日起至九十一年三月一日止
    無權占有系爭土地建有系爭房屋，直至九十一年三月一日拆除等情，業據提出土
    地登記謄本一份、照片六幀為證，且為被告所不爭執，堪信為真實。然被告以僅
    占用部分土地，建物僅有三十四點六平方公尺，其餘土地均為大樹等地上物，故
    並未佔用如原告所稱之七百四十三平方公尺之土地等前揭情詞置辯。則本件兩造
    爭執之要點即在於：被告占有使用之面積為何？被告得否以善意占有人身分
    主張對占有物有使用收益權，對於所有人不負返還義務而排除不當得利之適用？
    原告得請求之金額為何？
四、被告否認就系爭土地占有約七百四十三平方公尺等情，係以其所建之系爭房屋面
    積僅約三十四點六平方公尺，其餘系爭土地上均為大樹等地上物，非被告所能使
    用等語置辯，然據高雄市政府新興地政事務所複丈成果圖所示被告所經營之水塔
    園藝占有使用面積為七四三平方公尺，而所附測量草圖係以圍牆為界，並有拆除
    前後之照片可憑，另據被告所不爭執之四十五年七月二十三日被告之夫吳必烈所
    簽發之地上物補償費收據顯示，每坪單價為十三元，合計共二萬七千七百六十四
    元九角，換算土地面積則為七千零六十平方公尺（小數點以下四捨五入），則若
    被告與其夫若未占有使用系爭土地，焉能領取逾越系爭土地面積之地上物補償費
    ，況被告陳稱系爭土地上被告之建物後面土地大部分為大樹，無法供任何使用，
    而依卷附照片所示原告所有拆除前之建物雖然面積非大，然被告是否使用與其實
    際占有管領之範圍非能同視，被告既以圍牆為籬，則堪認原告主張被告占有管領
    之土地面積為七百四十三平方公尺為可信，是被告所辯自不足採信。
五、另被告雖辯稱就系爭土地在未取得補償之前仍應有繼續使用系爭土地之正當權源
    ，然此為原告所否認，況被告自承系爭土地於原承租人出讓耕作權與被告之夫吳
    必烈之兄，嗣後由被告與其夫繼續使用，而再由原告徵收取得，並由原告通知領
    取補償費，則被告於四十五年間簽具領取補償費收據時，必已知悉系爭土地為原
    告所有而無使用權源，且系爭土地係供水源地工程之用，又依據被告所提出之高
    雄市政府四十七年一月十七日之通知所示，亦請被告具領補償費後將地上物遷移
    ，則應認被告非善意占有系爭土地，則原告依據所有權人之地位向被告主張使用
    系爭土地相當於租金之不當得利，自屬有據。被告前揭抗辯，並不足採。此外，
    被告復不能舉證證明有何正當權源占用系爭土地，其無權占用之事實，亦足認定
    。
六、按「無法律上原因而受利益，致他人受損害，應返還其利益。雖有法律上原因，
    而其後已不存在者，亦同。民法第一百七十九條定有明文。故其得請求之範圍，
    應以對方所受之利益為度。而無權占有他人土地，可能獲得相當於租金之利益，
    為社會通常觀念。」「租金之請求權因五年間不行使而消滅，既為民法第一百二
    十六條所明定，則凡無法律上之原因而獲得相當於租金之利益，致他人受損害時
    ，如該他人之返還利益請求權已逾租金短期消滅時效之期間，債務人並為時效之
    抗辯者，其對於該相當於租金之利益，不得依不當得利之法則，請求返還。」最
    高法院六十一年度台上字第一六九五號判例、八十五年度台上字第七一一號裁判
    可供參照。又土地法第一百零五條準用第九十七條第一項規定，城市地方土地之
    租金，以不超過土地申報總價額年息百分之十為限。所謂土地總價額，係以法定
    地價為準，土地法施行法第二十五條定有明文。而法定地價，依土地法第一百四
    十八條規定，係土地所有人依該法規定所申報之地價。又所謂年息百分之十為限
    ，乃指基地租金之最高限額而言，並非必須照申報價額年息百分之十計算之，且
    尚須斟酌基地之位置，工商繁榮程度、使用人利用基地之經濟價值、所受利益，
    彼等關係及社會感情等情事，以為決定。經查：本件被告自八十六年間起無權占
    用原告系爭土地，以供房屋基地使用，是被告自受有相當於租金之利益，而原告
    因此未能利用系爭土地，當亦受有損害，揆諸前開裁判意旨，原告自得依法請求
    被告給付相當於租金之利益。原告雖提出九十二年五月十六日之催告函文，然被
    告辯稱未收受，原告又無法舉證證明，則原告僅能請求自本件起訴時回溯五年之
    相當於不當得利之租金所得。而原告既於九十二年五月二十三日本於侵權行為及
    不當得利之法律關係，對被告申請支付命令，經被告於同年六月九日收受後提出
    異議視為起訴，有支付命令聲請狀在卷足憑，則揆諸上開法條及裁判意旨，原告
    所得請求被告返還相當於租金之利益，於五年間因不行使而消滅，是在被告為時
    效之抗辯後，原告得請求之期間，僅得自八十七年六月十日起算被告無權占用系
    爭土地所生之利益。又被告係占用系爭土地如附圖斜線所示分面積七百四十三平
    方公尺，已如前述，而系爭土地於八十六年七月、八十九年七月間之申報地價分
    別為三萬零九百二十元及三萬三千零一十二元，有地價謄本在卷可按。另系爭土
    地位於五福一路與光華一路路口，市況良好，另係利用該土地建屋以供營業之用
    等情，並為被告所不爭執。是本院審酌系爭土地附近繁榮程度，原告所建之建物
    及空地部分為大樹等使用面積狀況，並考量目前社會經濟情況等情，認為原告請
    求以按其所列申報地價即八十六年七月每平方公尺為三萬零九百八十八元，應以
    實際申報地價之三萬零九百二十元計算，而原告陳稱八十六年七月之地價為每平
    方公尺三萬三千零一十二元比實際申報地價之三萬零九百八十八元為低，而應以
    每平方公尺三萬零九百八十八元計算，並以年息百分之三計算被告占用系爭土地
    所受相當於租金之利益為相當。故依被告所分別占用之土地面積，被告自八十七
    年六月十日起至八十九年六月三十日止，每月所受相當於租金之利益為三十四萬
    四千六百零三元（30920Ⅹ743Ⅹ3%Ⅹ1/12＝344603，小數點以下四捨五入，下同
    ），而自八十九年七月一日起至九十年十二月三十一日止每月所受相當於租金之
    利益為三十四萬五千三百六十一元（30988Ⅹ743Ⅹ3%Ⅹ1/12＝345361），故原告
    自八十七年六月十日起至九十年十二月三十一日止所受利益為二百四十三萬三千
    六百四十元（計算式如附表所示），從而，原告依被告所占用之土地面積，自八
    十七年六月十日起計算至九十年十二月三十日止，請求被告給付二百四十三萬三
    千六百四十元，及自支付命令狀繕本送達翌日即九十二年六月十日起至清償日止
    ，按年息百分之五計算之利息，核屬有據，應予准許。至逾此部份之請求，即屬
    無據，應予駁回。
七、本件兩造均陳明願供擔保，聲請宣告假執行或免為假執行，就原告勝訴部分核無
    不合，爰分別酌定相當擔保金額准許之。至原告敗訴部分，其假執行之聲請，即
    失所附麗，應予駁回。
八、本件事證已臻明確，兩造其餘攻擊防禦方法，核與判決結果不生影響，爰不一一
    論述，併此敘明。
九、結論：本件原告之訴一部為有理由，一部為無理由，依民事訴訟法第七十九條、
    第三百九十條第二項、第三百九十二條第一項、第二項，判決如主文。
中      華      民      國    九十二    年     十二     月    二十九    日
                              臺灣高雄地方法院民事第五庭
~B法      官  陳嘉惠
~F0
 ┌───────┬──────────────────────────┐
 │期間          │申報地價（新台幣）Ⅹ面積Ⅹ年率Ⅹ年數=相當租金之利得 │
 ├───────┼──────────────────────────┤
 │八十七年六月十│30920X743㎡X3%X1/12X1/3=19145                       │
 │    日至三十日│                                                    │
 ├───────┼──────────────────────────┤
 │八十七年七月至│30920X743㎡X3%X1/2=344603                           │
 │        十二月│                                                    │
 ├───────┼──────────────────────────┤
 │八十八年一月至│30920X743㎡X3%X1/2=344603                           │
 │        六月  │                                                    │
 ├───────┼──────────────────────────┤
 │八十八年七月至│30920X743㎡X3%X1/2=344603                           │
 │        十二月│                                                    │
 ├───────┼──────────────────────────┤
 │八十九年一月至│30920X743㎡X3%X1/2=344603                           │
 │        十二月│                                                    │
 ├───────┼──────────────────────────┤
 │八十九年七月至│30988X743㎡X3%X1/2=345361                           │
 │        十二月│                                                    │
 ├───────┼──────────────────────────┤
 │九十年一月至  │30988X743㎡X3%X1/2=345361                           │
 │     七月     │                                                    │
 ├───────┼──────────────────────────┤
 │九十年七月至  │30988X743㎡X3%X1/2=345361                           │
 │        十二月│                                                    │
 ├───────┼──────────────────────────┤
 │金額合計      │ 新台幣0000000元                                    │
 └───────┴──────────────────────────┘
右為正本係照原本作成。
如不服本判決，應於送達後廿日內，向本院提出上訴狀並表明上訴理由，如於本
判決宣示後送達前提起上訴者，應於判決送達後十日內補提上訴理由書（須附繕本。
中      華      民      國    九十二    年     十二     月    三十    日
~B法院書記官  陳淑女


司法院資訊處製作；財團法人民間司法改革基金會備份。
